【裁判字號】    98,消債更,989
【裁判日期】    980818
【裁判案由】    聲請更生程序
【裁判全文】
臺灣高雄地方法院民事裁定           98年度消債更字第989號
聲  請  人  甲○○
                        2
代  理  人  徐豐益律師
上列當事人聲請消費者債務清理事件，本院裁定如下：
    主  文
聲請駁回。
聲請費用由聲請人負擔。
    理  由
一、聲請意旨略以：聲請人甲○○前因消費借貸、自用住宅借款
    、信用卡契約等原因，對如附表所示金融機構負有如附表所
    示債務，所負無擔保或無優先權之債務總額未逾新臺幣（下
    同）1,200 萬元。聲請人雖曾於95年11月間，與無擔保債權
    銀行中之最大債權銀行安泰銀行依金融主管機關協調成立之
    中華民國銀行公會會員辦理消費金融案件無擔保債務協商機
    制與如附表所示之無擔保債權人達成分期還款協議，每月需
    償還28,149元，惟因聲請人配偶黃素貞於96年5 月間遭解雇
    致家庭收入減少，聲請人之子96年9 月間因大學入學須支出
    學雜費63,000元，致聲請人之收入已不敷家庭生活支出而毀
    諾。聲請人每月薪資78,049元，除個人生活費用及房貸外，
    尚須扶養配偶黃素貞及2 名子女吳○政、吳○泰，每月支出
    共計52,244元，扣除前開費用後，僅餘25,805元，尚不足支
    應前開協商款項，是聲請人已有不能清償債務之情事，聲請
    人名下所有不動產業經拍賣，惟債務總額仍高達3,595,369
    元，已有不能清償債務之虞，爰依法聲請准予裁定更生等語
    。
二、按「為使負債務之消費者得依本條例所定程序清理其債務，
    以調整其與債權人及其他利害關係人之權利義務關係，保障
    債權人之公平受償，謀求消費者經濟生活之更生及社會經濟
    之健全發展，特制定本條例。」、「債務人不能清償債務或
    有不能清償之虞者，得依本條例所定更生或清算程序，清理
    其債務」，消費者債務清理條例第3 條定有明文。是消費者
    債務清理條例之立法，其中心思想乃認陷於經濟上困境之消
    費者若任其於惡性循環之債務窘境中自生自滅，其將衍生嚴
    重之社會問題，致難以維持安定之社會經濟秩序，故有予之
    分別情形依更生或清算之程序清理其債務之必要，藉以妥適
    調整其與各相關債權人等間之權利義務關係，以謀求消費者
    經濟生活之更生機會，從而健全社會經濟發展。惟私法上之
    債之關係，係以當事人間之信賴關係為基礎，為社會經濟組
    織之重要支柱。當事人於以法律行為追求自己之利益之際，
    亦應顧及對方之利益，並考量債權債務在社會上之作用，本
    於誠實及信用之原則，行使其債權及履行其債務。故債務人
    之消費者欲以上開條例為其所負義務之調整者，自應本於誠
    信原則之本旨，僅在其不能清償債務或有不能清償之虞而使
    其陷於經濟上之困境時始得准許之。以避免其藉此善意之立
    法而惡意圖謀減免債務，致使社會陷於道德之危險，並因此
    使信用緊縮而造成社會經濟之動盪。
三、經查：
(一)聲請人雖曾於95年11月間與當時最大債權銀行安泰銀行，依
    「金融主管機關協調成立之中華民國銀行公會會員辦理消費
    金融案件無擔保債務協商機制」與如附表所示之無擔保債權
    人達成分期還款協議，每月需償還28,149元，有卷附協議書
    可參（見本院卷第189 頁），聲請人於96年9 月間毀諾不再
    履行，亦為聲請人所自認。惟前開協商尚有元大商業銀行房
    貸債務未參與協商，聲請人向最大債權銀行元大銀行依消費
    者債務清理條例申請前置協商復遭退件，有前置協商退件通
    知函在卷可稽（本院卷第381 頁）。聲請人據以聲請更生，
    本院自應綜合聲請人目前全部收支及財產狀況，評估是否已
    不能維持符合人性尊嚴之最基本生活條件，而有「不能清償
    或不能清償之虞」之情。
(二)聲請人主張其每月需支出房貸、伙食費、水電費、交通費及
    其他雜物支出28,531元，惟聲請人並未提出全部開銷憑證，
    尚難遽認其主張為真，何況消費者債務清理條例雖期望使負
    債累累難以自力重建經濟生活之債務人得有更生之機會，然
    並無意保證每一債務人均能維持其原來之生活水準，毋寧係
    在保障債務人最低生活水準之前提下，使債務人盡力清償以
    得更生之機會。是債務人生活費用之支出，不應由債務人任
    意主張，只需得以維持其最低生活水準即可，查內政部公告
    之98年度高雄市低收入戶最低生活費，每人每月11,309元，
    而上開公告係內政部依據社會救助法第4 條規定所制訂之標
    準，應屬可採，聲請人之生活費應依此計算，聲請人雖主張
    有房貸支出每月20,680元，然聲請人之房屋業經本院拍賣，
    賣得價金2,496,000 元，有本院民事執行處函文在卷可稽，
    而其房貸僅餘2,217,000 元，應可全額受償，已無庸於必要
    生活支出加以主張，併予敘明。聲請人並主張其尚須扶養配
    偶及2 名子女，揆諸前揭說明，亦以每人每月11,309元計算
    其生活費用，則聲請人每月需支出之個人生活費用及扶養費
    用支出，共計應為45,236元。
(三)聲請人雖主張每月薪資78,049元，惟依聲請人所提出之97年
    度各類所得扣繳暨免扣繳憑單計算聲請人98年度收入至少達
    1,107,170 元（本院卷第81至82頁），則聲請人每月平均所
    得應以92,264元計算。則聲請人之收入扣除前開生活費用
    45,236元後，每月尚餘47,028元可供還款之用，並無不能清
    償之情形。且其房貸應可因房屋之拍賣而受償，業如前述，
    則其銀行債務僅有2,606,557 元，聲請人雖主張其另積欠民
    間債務人葉亭利、杜明振之債務，惟僅提出現金借支單為證
    （見本院卷第135 頁以下），並無匯款收據等金錢往來之記
    錄，是否確有此等債務，已非無疑，縱依聲請人之主張，認
    其債務高達3,595,369 元，然僅為每月還款額76餘倍，仍可
    於6 、7 年間清償，雖銀行債務需加計利息，但聲請人現年
    51歲，距法定退休年齡尚有10餘年，且聲請人之子女亦即將
    成年而無須聲請人之扶養，是聲請人應無不能清償之虞。聲
    請人縱履行有所不便，亦應循個別協商管道與債權人協商還
    款金額，非得逕以更生規避清償債務之責。
四、綜上所述，本件聲請人未能舉證證明有何不可歸責於己而毀
    諾之事由存在，其依原協商條件履行亦非顯有重大困難，核
    其聲請係屬聲請更生之要件不備，應予駁回。
五、依消費者債務清理條例第11條第1 項、第8 條前段，裁定如
    主文。
中    華    民    國    98    年    8     月    18    日
                  民事第四庭法  官 王奕勛
正本係照原本作成。
如不服本裁定，應於裁定送達後10日內，以書狀向本院提出抗告
，並繳納抗告費新臺幣1,000 元。
中    華    民    國    98    年    8     月    18    日
                            書記官  王資惠
附表：
┌──┬────────────┬────────┬───────┐
│編號│債權人                  │金額（新台幣）  │種    類      │
├──┼────────────┼────────┼───────┤
│1   │元大銀行                │2,217,000元     │房屋貸款      │
│    │                        │                │該屋98年7 月14│
│    │                        │                │日業經拍賣。  │
├──┼────────────┼────────┼───────┤
│2   │台灣土地銀行            │203,000元       │信用貸款      │
├──┼────────────┼────────┼───────┤
│3   │國泰世華銀行            │266,800元       │信用卡消費款  │
├──┼────────────┼────────┼───────┤
│4   │荷蘭銀行                │336,282元       │信用卡消費款  │
├──┼────────────┼────────┼───────┤
│5   │渣打國際商業銀行        │935,025元       │信用卡消費款、│
│    │                        │                │信用貸款      │
├──┼────────────┼────────┼───────┤
│6   │安泰銀行                │595,000元       │信用貸款      │
├──┼────────────┼────────┼───────┤
│7   │中國信託商業銀行        │155,450元       │信用卡消費款  │
├──┼────────────┼────────┼───────┤
│8   │土地銀行                │115,000元       │保證債務      │
└──┴────────────┴────────┴───────┘


司法院資訊處製作；財團法人民間司法改革基金會備份。
